【裁判字號】    92,訴,25
【裁判日期】    921021
【裁判案由】    誣告
【裁判全文】
臺灣澎湖地方法院刑事判決                            九十二年度訴字第二五號
    公  訴  人  臺灣澎湖地方法院檢察署檢察官
    被      告  乙○○
    指定辯護人  本院公設辯護人甲○○
右列被告因誣告等案件，經檢察官聲請簡易判決處刑（九十二年度偵字第一一五號）
，本院改依通常程序判決如左：
    主  文
乙○○無罪，令入相當處所，施以監護貳年。
    理  由
一、公訴意旨略以：被告乙○○基於妨害名譽之概括犯意，連續於民國九十一年十二
    月二十日上午八時及九十二年三月十一日上午、中午、下午，在澎湖縣馬公市東
    衛里一五八之三號被害人即其兄嫂丙○○○住處，以「雞歪」、「幹妳娘」、「
    跛腳蛤」等穢語公然侮辱丙○○○多次，經被害人丙○○○提出告訴，因認被告
    涉有刑法第三百零九條第依項之公然侮辱罪嫌。被告另意圖使被害人丙○○○、
    林映辰（丙○○○媳婦）受刑事處分，於九十二年一月八日上午八時二十分許，
    至台灣澎湖地方法院檢察署申告時捏稱：被害人丙○○○、林映辰自八個月前，
    在被害人丙○○○前開住處，以三字經公然侮辱被告云云，復於九十二年二月十
    八日警員調查時，基於同一誣告犯意接續聲稱：被害人丙○○○於每日凌晨零時
    至二時，在住處屋頂放置錄音機，不斷撥放以穢語辱罵被告之錄音帶云云，因認
    被告尚涉有刑法第一百六十九條第一項之誣告罪嫌等語。
二、公訴意旨認定被告涉有前述公然侮辱、誣告罪嫌，係以：被害人丙○○○、林映
    辰之指述及證人莊金木之證詞，為其主要論據。訊據被告矢口否認有公然侮辱、
    誣告犯行，辯稱：起訴書所指之公然侮辱時間，其在行政院衛生署澎湖醫院（下
    稱澎湖醫院）住院，不可能以穢語侮辱被害人丙○○○，而被害人丙○○○、林
    映辰確曾侮辱被告，並不斷在深夜撥放辱罵被告之錄音帶云云。
三、按心神喪失人之行為，不罰，因心神喪失而不罰者，得令入相當處所，施以監護
    ，而被告行為不罰者，應諭知無罪之判決，刑法第十九條第一項、第八十七條第
    一項、刑事訴訟法第三百零一條第一項後段分別定有明文。經查，被告於上述時
    間多次酒後前去被害人丙○○○住處門前，公然以穢語辱罵被害人丙○○○之事
    實，除經被害人丙○○○指述明確外，並經在場聽聞之證人莊金木、呂棟在分別
    證述在卷。而被告辯稱九十二年三月十一日在澎湖醫院住院云云，根本查無其事
    ，有該院九十二年六月十七日丁○精字第Ｚ○○○○○○○○○號函附卷可稽。
    因此，被告之辯解，自無可取，其公然侮辱犯行，應堪認定。惟查，被告於酒後
    會有怪異舉動，經常無端辱罵他人之事實，業據被害人丙○○○、證人莊金木、
    莊東昇、呂棟在陳明在卷，其精神狀態是否正常，已非無疑，且被告於八十八年
    一月二十二日、八十九年四月十四日、九十二年四月八日，均經澎湖醫院鑑定為
    智能障礙，領有殘障手冊之事實，有澎湖縣政府九十二年五月十六日府社福字第
    Ｚ○○○○○○○○○號函附資料及殘障手冊在卷可憑；又被告於九十二年三月
    四日至澎湖醫院門診，診斷結果為智障合併精神病，亦有該院九十二年六月十七
    日丁○精字第Ｚ○○○○○○○○○號函及診斷證明書附卷可稽；嗣因本院對被
    告案發時之精神狀態有所疑慮，送請澎湖醫院實施精神鑑定結果略為：被告自幼
    智力低落，自九十一年夏天開始出現明顯的聽幻覺，並發展出妄想性解釋，其臨
    床診斷為智障合併精神病，常在症狀干擾下出現情緒不穩、激動，及作出衝動行
    為，案發時仍有明顯幻覺和妄想，精神狀態已達心神喪失之程度，鑑定期間被告
    也顯出情緒不穩，衝動控制困難，拒絕測驗，出現激動、憤怒、大聲吼叫及干擾
    行為，曾作勢要打人，有傷害他人之虞，建議予以一段時間之強制治療等語，有
    該院九十二年九月四日丁○精字第Ｚ○○○○○○○○○號函附精神鑑定報告書
    可查。本院審酌上情，認定被告前開公然侮辱犯行，係於心神喪失之狀態下所為
    ，且參酌卷內台灣高等法院被告全國前案紀錄表所示，被告有多次竊盜、傷害前
    科，此次又連續出現公然侮辱犯行，顯然對他人有相當攻擊性及威脅性，自應給
    予適度之保安處分，以治療被告並維護社會安寧。因而依據前述法律規定，就被
    告被訴公然侮辱罪嫌部分，判決被告無罪，並令入相當場所施以監護處分二年。
四、又按刑法第一百六十九條第一項所定誣告罪之成立，以意圖他人受刑事處分或懲
    戒處分，而為虛偽之告訴告發報告為要件，所謂虛偽係指明知無此事實故意捏造
    而言，若誤認有此事實或以為有此嫌疑，自不得指為虛偽，即難科以本罪，最高
    法院二十年上字第七一七號、四十年台上字第八八號著有判例。經查，正常人如
    欲使他人受刑事處分而提出告訴，其告訴之內容至少應具備表面上之合理性，始
    能達到其誣告之目的，但被告告訴意旨所稱：被害人丙○○○、林映辰除公然侮
    辱被告外，並於每日深夜在戶外撥放辱罵被告之錄音帶云云，其內容荒誕不經，
    衡情已難認定被告確係出於誣告目的而為告訴。且被告日常生活當中常有怪異行
    為，已如前述。被告經澎湖醫院診斷並實施精神鑑定結果，亦認為被告因幻聽、
    妄想症狀，而誤認遭到被害人丙○○○及林映辰辱罵等情，有前述澎湖醫院函及
    所附精神鑑定報告書可查。因而，被告應係出於精神上之原因，誤認受到被害人
    丙○○○、林映辰侮辱，而向偵查機關有所申告，參照前述最高法院判例，已不
    能認定被告之行為符合誣告罪之犯罪構成要件。此外，又查無其他積極證據足認
    被告有誣告犯行，故就被告被訴誣告部分，應逕行判決被告無罪，且與前述公然
    侮辱罪部分，併為一次無罪判決之諭知。
五、據上論斷，應依刑事訴訟法第三百零一條，刑法第十九條第一項、第八十七條第
    一項、第三項，判決如主文。
本案經檢察官王鑫健到庭執行職務。
中      華      民      國    九十二    年      十      月    二十一    日
臺 灣 澎 湖 地 方 法 院 刑 事 庭
                                    審判長法  官  周   祖   民
                                          法  官  陳   順   輝
                                          法  官  陳   介   安
右正本證明與原本無異。
如不服本判決，應於判決送達後十日內，向本院提出上訴狀（須附繕本）。
中      華      民      國    九十二    年      十      月    二十二    日
                                          書記官  劉   竹   苞


司法院資訊處製作；財團法人民間司法改革基金會備份。
